臺灣臺北地方法院刑事判決　　　　　　　99年度交訴字第72號
公　訴　人　臺灣臺北地方法院檢察署檢察官
被　　　告　劉志銘
上列被告因偽造文書等案件，經檢察官提起公訴（99年度偵字第
8700號），嗣被告於準備程序中就被訴事實為有罪之陳述，經本
院告知簡式審判程序意旨，並聽取公訴人及被告之意見後，裁定
改用簡式審判程序，判決如下：
    主  文
劉志銘服用酒類，不能安全駕駛動力交通工具而駕駛，累犯，處
有期徒刑肆月，如易科罰金，以新臺幣壹仟元折算壹日。又行使
偽造私文書，足以生損害於公眾及他人，累犯，處有期徒刑肆月
，如易科罰金，以新臺幣壹仟元折算壹日，如附表所示偽造之「
黃少春」署押均沒收。應執行有期徒刑陸月，如易科罰金，以新
臺幣壹仟元折算壹日，如附表所示偽造之「黃少春」署押均沒收
。
    事  實
一、劉志銘前於民國94年間，因公共危險案件，經本院以94年度
    北交簡字第2181號判決判處有期徒刑4月確定，甫於98年2月
    25日縮刑期滿執行完畢，詎仍不知悔改，復於同年9月10日
    17時許，在臺北市○○區○○路某海產店與友人飲酒後，其
    反應趨緩，已至不能安全駕駛動力交通工具之程度，竟仍執
    意駕駛車號HD-7185號自小貨車自上址起駛。嗣於同日22 時
    16分許，行經新北市○○區○○路安坑交流道口時，為警攔
    檢盤查並當場測得其吐氣所含酒精濃度高達每公升1.0毫克
    ，經警舉發其酒後駕車，並於同日晚間23時40分許，帶回新
    北市政府警察局新店分局安康派出所製作筆錄。詎劉志銘為
    隱蔽真實身分及規避處罰、脫免罪責，竟本於冒用其朋友「
    黃少春」之名應訊及接受調查之同一目的，而基於偽造署押
    及行使偽造私文書之接續犯意，在前揭查獲地點及派出所內
    製作筆錄時，在如附表編號1至4號所示之臺北市政府警察局
    舉發違反道路交通管理事件通知單、酒後時間確認單、臺北
    縣政府警察局執行交通違規移置保管車輛存根、酒後駕車代
    保管車輛領回授權委託書上接續偽造「黃少春」之署名及指
    印（偽造之署押及數量詳如附表各編號所示），復將之交回
    員警而行使之，表示確認、收受或同意各該文件書據，及表
    示由黃少春名義委託他人領回車輛之意；復於如附表編號5
    至14號所示之調查筆錄、權利告知書、執行拘提逮捕告知本
    人通知書、黃少春之口卡片、汽車駕駛人酒後生理協調平衡
    紀錄卡、酒精測試紀錄表、刑法第一百八十五條之三案件測
    試觀察紀錄表、證號查詢汽車駕駛人、指紋卡片、不予解送
    報告書上接續偽造「黃少春」之署名及指印（偽造之署押及
    數量詳如附表各編號所示），足以生損害於司法機關對於司
    法調查及監理機關對道路交通管理事件處罰之正確性，並使
    黃少春本人有受追訴、行政處分之虞等損害。嗣因新北市政
    府警察局新店分局將劉志銘按捺之指紋卡送經內政部警政署
    刑事警察局指紋室建檔比對後，發現與劉志銘之指紋相符，
    始悉前情。
二、案經新北市政府警察局新店分局報告臺灣臺北地方法院檢察
    署檢察官偵查起訴。
    理  由
一、訊之被告劉志銘對於前揭犯罪事實，於本院準備程序中均坦
    承不諱，核與證人周訓志、呂彥賢於偵查中證述情節相符，
    並有如附表所示之各項文書及內政部署刑事警察局99年8月
    11日第0000000號鑑定書1份在卷足憑。（99年度執緝字第13
    98號卷第30至33頁）按刑法第185條之3規定所謂「不能安全
    駕駛」，係抽象危險犯，不以發生具體危險為必要；而就醫
    學文獻所知，酒精對人體造成之影響，呼氣酒精濃度達每公
    升1.0毫克，將造成步態不穩、噁心嘔吐、精神混惑不清晰
    等中度之中毒症狀，有行政院國軍退除役官兵輔導委員會臺
    北榮民總醫院88年8月5日北總內字第26868號函及附件可
    稽。另依法務部88年5月18日（88）法檢字第001669號函示
    說明二揭載：參考德國、美國之認定標準，對於酒精濃度呼
    氣已達每公升0.55毫克（或血液濃度達百分之0.11）以上者
    ，肇事率為一般正常人之10倍，已達「不能安全駕駛」之標
    準。本件被告飲酒後駕車經警測得酒精濃度達每公升1.0 毫
    克，且被告於詢問過程有含糊不清，注意力無法集中之情事
    、並於測試過程，無法完成雙腳併攏、兩手緊貼大腿，將一
    腳向前抬高離地15公分並停止不動30秒，亦無法閉雙眼、30
    秒內朗誦阿拉伯數字1001至1030，有前揭呼氣酒精測定紀錄
    表、測試觀察記錄表、生理協調平衡紀錄表附卷可參，顯見
    其當時已無法正常操控車輛而不能安全駕駛，是足見被告任
    意性自白核與事實相符，應堪採信。綜上所述，本案事證明
    確，被告犯行均堪認定，應予依法論科。
二、論罪科刑
  (一)按刑法第217條所稱之「偽造署押」，係指行為人冒用本人
    名義在文件上簽名或為民法第3條第3項所稱指印之類似簽名
    行為（最高法院80年度台非字第277號判決意旨參照），故
    倘行為人以簽名之意，於文件上簽名，且該簽名僅在表示簽
    名者個人身份，以作為人格同一性之證明，除此之外，再無
    任何其他用意者，即係刑法上所稱之「署押」；然若於作為
    人格同一性之證明之外，尚有其他法律上之用意（例如表示
    收受某物之用意而成為收據之性質、表示對於某事項為同意
    之用意證明）者，即應該當刑法上之「私文書」。再按司法
    警察（官）、檢察官或法官於訊問被告時所製作之詢問筆錄
    或訊問筆錄，係記載對於被告之詢問及其陳述，其內容當然
    含有受詢問人之意思表示，因該筆錄為公務員職務上所製作
    之文書，故為公文書之一種。受詢問人雖亦在筆錄之末簽名
    、蓋章或按指印，以擔保該筆錄之憑信性，但不能因此即認
    為該筆錄係受詢問人所製作，而變更其公文書之性質，自非
    被告所製作之私文書，僅應論以偽造署押罪。又按權利告知
    書乃司法警察（官）依據刑事訴訟法第95條、第100條之2規
    定，以書面方式踐行告知程序，犯罪嫌疑人僅被動處於接受
    告知之地位，並未表示另外製作何種文書，故該權利告知書
    實質上與詢問筆錄無異，仍屬公務員職務上所製作之公文書
    ，非犯罪嫌疑人所製作之私文書，自應論以偽造署押罪（最
    高法院91年度台非字第294號判決意旨可資參照）。至司法
    警察（官）依刑事訴訟法第88條之1第4項、提審法第2條第1
    項等規定，所製作之「逮捕通知書」，記載被逮捕人何以遭
    逮捕或拘提等情，警方以「通知」之文件踐行刑事訴訟法第
    95條等所定告知程序時，被告於「逮捕通知書」之「被通知
    人簽名捺印」欄偽簽他人姓名捺指印，因非在「收受人簽章
    」欄為之，而僅處於受通知者之地位，尚不能表示其係有製
    作何種文書之意思及曾為何項之意思表示，應認成立偽造署
    押罪（最高法院94年8月12日臺文字第0940000506號函出具
    之研究意見要旨、同院91年度台非字第295號判決意旨參照
    ）。又犯罪嫌疑人冒名應訊並偽造署押，雖先後在警詢及偵
    查筆錄均有偽造行為，惟其仍屬單一犯意接續多次行為，侵
    害一個法益，應為接續犯，顯屬單純一罪，而非連續犯（最
    高法院84年度台非字第10號判決意旨參照）。
  (二)查被告於附表編號1所示之舉發通知單之「收受通知聯者簽
    章」欄內偽簽「黃少春」之簽名1枚、於附表編號3號交通違
    規移置保管車輛存根上「收受收據及通知聯者簽章」欄位偽
    造黃少春之署名，表彰以黃少春名義出具領收通知聯之證明
    ，核具一般收據之私文書性質，其再持以交回警員處理亦有
    行使之意思；再被告於附表編號2所示之酒後時間確認單上
    「委託人」欄處偽造「黃少春」之署押，係向警察機關表示
    黃少春本人於飲酒結束逾15分鐘，且無服用含酒精成分之物
    品；又於附表編號4所示之酒後駕車代保管車輛領回授權委
    託書之委託人欄位偽造「黃少春」之署押，係表示以「黃少
    春」之名義委託他人領回車輛，又該等文書之內容係警察事
    先印製，然此不過為便利之措施，被告既明知其內容，自可
    決定是否簽署，既仍執意冒名應訊而在其上偽造署押，則該
    事先印製之內容即為被告採為自己之一定意思表示，屬刑法
    第210條規定之私文書無訛。故被告就附表編號1至4號部分
    ，均顯然就該具有私文書性質之各文書內容有所主張，而足
    以生損害於司法機關對於司法調查、酒後駕車代保管車輛之
    管理及監理機關對於道路交通管理事件處罰之正確性，並使
    黃少春本人有受追訴、行政處分之虞等損害。
  (三)是核被告所為，係犯刑法第185條之3服用酒類不能安全駕駛
    動力交通工具而駕駛罪，就其行使附表編號1至4號所示私文
    書部分，係犯刑法第216條、第210條之行使私文書罪。至被
    告在如附表所示編號5至14號所示之文件上偽簽「黃少春」
    姓名及冒捺「黃少春」指印之行為，由於該等文件均係偵查
    人員依法製作，並命被告簽名確認，被告僅係為掩飾身分而
    偽造「黃少春」署押，冒用「黃少春」之名而已，並無表明
    為文書之用意，亦未表示另外製作何種文書而均不具文書之
    性質，該簽名或指印僅係表示受調查者係「黃少春」其人無
    誤，作為人格同一性之證明，並無其他法律上之用意，應係
    犯刑法第217條第1項之偽造署押罪。檢察官認部分行為係犯
    刑法第216條、第210條之行使偽造私文書罪，容有誤會，惟
    因行使偽造私文書罪與偽造署押罪間，具高低度之吸收關係
    ，就公訴意旨所認前揭行使偽造私文書部分論以偽造署押之
    罪，僅係犯罪事實之一部減縮，尚無變更起訴法條之問題（
    最高法院80年台上字第2703號判決意旨參照），故檢察官所
    指被告上揭行使偽造私文書部分，因與本院前開經論罪之偽
    造署押犯行間，具有高低度吸收關係之實質上一罪關係，爰
    就此部分不另為無罪之諭知。
  (四)被告在附表編號5至14所示各文件上偽造署押之行為，係基
    於同一隱匿身分目的，並由被告基於一個行為決意所為，侵
    害之法益同一，各行為之獨立性極為薄弱，依一般社會健全
    觀念，在時間差距上，難以強行分開，應視為數個舉動之接
    續施行，合為包括之一行為予以評價，屬接續犯；被告偽造
    附表編號1至4之私文書上偽造署押之行為，係其偽造私文書
    之階段行為，已為偽造私文書之行為所吸收，偽造私文書之
    低度行為復為其行使之高度行為所吸收，均不另論罪。本件
    被告遭警逮捕後，於附表各編號所示文件上多次偽造「黃少
    春」之署押，顯係利用同一冒名應訊之機會，又均在同一司
    法追訴程序中，時間差距上難以強行分割，堪認係基於單一
    犯意進行侵害同一法益，是被告上開所犯刑法第216條、第
    210條之行使偽造私文書罪、第217條第1項之偽造署押罪，
    核屬一行為觸犯數罪名之想像競合犯，應從一重之行使偽造
    私文書罪處斷。又檢察官雖未就被告於如附表編號13、14
    所示之指紋卡片、不予解送報告書上為偽造「黃少春」署押
    之行為在犯罪事實欄中敘明，惟該部分與本院所認定之犯罪
    事實有接續犯之包括一罪關係，為起訴效力所及，應併予審
    理。被告所犯服用酒類不能安全駕駛動力交通工具而駕駛罪
    及行使偽造私文書罪，犯意個別，行為互殊，應分論併罰之
    。
  (五)另被告前有如犯罪事實欄所載之前案暨執行完畢紀錄，有卷
    附臺灣高等法院被告前案紀錄表在卷可稽，其於徒刑執行完
    畢後，5年內故意再犯本件有期徒刑以上之罪，為累犯，應
    依刑法第47條第1項規定加重其刑。爰審酌被告為前開所示
    公共危險犯行之前，已曾因先後犯公共危險案件，經本院分
    別以92年度交簡上字第52號判決科罰金銀元25,000元、以92
    年度北交簡字第1581號判決科罰金銀元3萬元、以94年度北
    交簡字第2181號判處有期徒刑4月確定，此有前揭臺灣高等
    法院被告全國前案紀錄表1份在卷可稽，猶不知謹慎其行，
    明知酒精成分對人之意識能力具有不良影響，酒後駕車對一
    般往來之公眾及駕駛人自身皆具有高度危險性，既漠視自己
    安危，尤罔顧公眾安全，於服用酒類，已處於不能安全駕駛
    動力交通工具之狀態，仍駕駛自小貨車，對交通安全所生之
    危害甚鉅，遭警攔查後，復出於一時僥倖心理而冒用他人名
    義之犯罪動機，及因此損及真正名義人黃少春之權益，並害
    及監理機關處理交通違規案件及司法機關對刑事偵查、裁判
    之正確性，惟念其犯後尚知坦認犯行，態度良好，兼衡其犯
    罪之目的、手段、智識程度、生活狀況、所生危害等一切情
    狀，分別量處如主文所示之刑，並分別諭知易科罰金之折算
    標準，並定應執行之刑及諭知易科罰金之折算標準。如附表
    所示偽造之「黃少春」署押，均應依刑法第219條規定沒收
    之。
三、公訴意旨另以，被告於上開時地為警查獲酒後駕車，帶回新
    北市政府警察局新店分局安康派出所製作筆錄時，在夜間詢
    問同意書上偽造「黃少春」之署名及指印各1枚，涉有行使
    偽造私文書罪嫌云云，惟遍查全卷，並無該份文書，是此部
    分自無從認定被告有偽以「黃少春」名義在夜間詢問同意書
    上署押並交與員警以行使之，此外復查無其他積極證據足認
    被告有公訴人所指之犯行，不能證明被告犯罪，依法本應諭
    知被告無罪之判決，惟此部分與上開有罪部分之犯罪事實，
    有接續犯之實質上一罪關係，爰不另為無罪之諭知，附此敘
    明。
據上論斷，應依刑事訴訟法第284條、第273條之1第1項、第299
條第1項前段，刑法第185條之3、第216條、第210條、第217條第
1項、第55條、第47條第1項、第41條第1項前段、第51條第5款、
第219條，刑法施行法第1條之1第1項，判決如主文。
本案經檢察官郭力菁到庭執行職務。
中    華    民    國   100    年    6     月    3    日
                      交通法庭法  官  莊書雯
上正本證明與原本無異。
如不服本判決應於收受送達後10日內向本院提出上訴書狀，並應
敘述具體理由；其未敘述上訴理由者，應於上訴期間屆滿後20日
內向本院補提理由書（均須按他造當事人之人數附繕本）「切勿
逕送上級法院」。告訴人或被害人如對於本判決不服者，應具備
理由請求檢察官上訴，其上訴期間之計算係以檢察官收受判決正
本之日期為準。
                              書記官  葉宜玲
中    華    民    國   100    年    6     月    3     日
中華民國刑法第185條之3
服用毒品、麻醉藥品、酒類或其他相類之物，不能安全駕駛動力
交通工具而駕駛者，處 1 年以下有期徒刑、拘役或科或併科 15
萬元以下罰金。
中華民國刑法第216條
（行使偽造變造或登載不實之文書罪）
行使第 210 條至第 215 條之文書者，依偽造、變造文書或登載
不實事項或使登載不實事項之規定處斷。
中華民國刑法第210條
（偽造變造私文書罪）
偽造、變造私文書，足以生損害於公眾或他人者，處 5 年以下
有期徒刑。
中華民國刑法第217條
（偽造盜用印章印文或署押罪）
偽造印章、印文或署押，足以生損害於公眾或他人者，處 3 年
以下有期徒刑。
盜用印章、印文或署押，足以生損害於公眾或他人者，亦同。
 附表
 ┌──┬─────────┬─────────────┬───┐
 │編號│文件名稱          │偽造之署押                │性質  │
 ├──┼─────────┼─────────────┼───┤
 │1   │舉發違反道路交通管│「黃少春」簽名1枚、複寫署 │私文書│
 │    │理事件通知單（1式3│名、1枚                   │      │
 │    │聯，包括通知聯、移│                          │      │
 │    │送聯及存根聯，被告│                          │      │
 │    │於移送聯之「收受通│                          │      │
 │    │知聯者簽章」欄內偽│                          │      │
 │    │簽「黃少春」之署名│                          │      │
 │    │1枚，自動複寫在該 │                          │      │
 │    │通知單存根聯之「收│                          │      │
 │    │受通知聯者簽章」欄│                          │      │
 │    │內，另通知聯則無「│                          │      │
 │    │收受通知聯者簽章」│                          │      │
 │    │欄                │                          │      │
 ├──┼─────────┼─────────────┼───┤
 │2   │酒後時間確認單    │「黃少春」署名及指印各2枚 │私文書│
 ├──┼─────────┼─────────────┼───┤
 │3   │臺北縣政府警察局執│「黃少春」署名1枚及複寫署 │私文書│
 │    │行交通違規移置保管│名3枚                     │      │
 │    │車輛存根（1式4聯）│                          │      │
 ├──┼─────────┼─────────────┼───┤
 │4   │委託書            │「黃少春」署名2枚及指印4枚│私文書│
 ├──┼─────────┼─────────────┼───┤
 │5   │調查筆錄          │「黃少春」署名5枚及指印9枚│署押  │
 ├──┼─────────┼─────────────┼───┤
 │6   │權利告知書        │「黃少春」署押1枚及指印3枚│署押  │
 ├──┼─────────┼─────────────┼───┤
 │7   │執行拘提逮捕告知本│「黃少春」署名1枚及指印2枚│署押  │
 │    │人通知書          │                          │      │
 ├──┼─────────┼─────────────┼───┤
 │8   │黃少春之口卡片    │「黃少春」署名及指印各1枚 │署押  │
 ├──┼─────────┼─────────────┼───┤
 │9   │汽車駕駛人酒後生理│「黃少春」署名及指印各1枚 │署押  │
 │    │協調平衡紀錄卡    │                          │      │
 ├──┼─────────┼─────────────┼───┤
 │10  │酒精測定紀錄表    │「黃少春」署名1枚指印2枚  │署押  │
 ├──┼─────────┼─────────────┼───┤
 │11  │刑法第一百八十五條│「黃少春」指印1枚         │署押  │
 │    │之三案件測試觀察紀│                          │      │
 │    │錄表              │                          │      │
 ├──┼─────────┼─────────────┼───┤
 │12  │證號查詢汽車駕駛人│「黃少春」署名及指印各1枚 │署押  │
 ├──┼─────────┼─────────────┼───┤
 │13  │指紋卡片          │「黃少春」署名1枚         │署押  │
 ├──┼─────────┼─────────────┼───┤
 │14  │不予解送報告書    │「黃少春」署名1枚         │署押  │
 └──┴─────────┴─────────────┴───┘